【裁判字號】    98,上,50
【裁判日期】    980623
【裁判案由】    確認抵押債權不存在
【裁判全文】
臺灣高等法院臺中分院民事判決            98年度上字第50號
上  訴  人  臺灣土地銀行股份有限公司
法定代理人  丁○○
訴訟代理人  蔡素惠律師
            甲○○
被 上訴 人  丙○○
            乙○○
共      同
訴訟代理人  鐘登科律師
共      同
複 代理 人  廖奕婷律師
上列當事人間請求確認抵押債權不存在事件，上訴人對於中華民
國97年11月24日台灣台中地方法院97年度訴字第1595號第一審判
決提起上訴，本院於98年6月9日言詞辯論終結，判決如下：
    主      文
上訴駁回。
第二審訴訟費用由上訴人負擔。
    事實及理由
壹、程序部分：
一、本件上訴人臺灣土地銀行股份有限公司之法定代理人蔡慶年
    已變更為丁○○，有財政部函影本乙份附卷可查，經丁○○
    聲明承受訴訟，並送達繕本於對造（參本院卷第41至46頁）
    ，於法尚無不合，應予准許。
二、按於第二審為訴之變更、追加或提起反訴，非經他造同意，
    不得為之。但擴張或減縮應受判決事項之聲明者，不在此限
    。民事訴訟法第446條第1項但書、第255條第1項第3款定有
    明文。查上訴人於上訴時請求判命，廢棄原判決，嗣於言詞
    辯論時，減縮上訴聲明，求為廢棄原判決主文第一、二項不
    利於上訴人之部分，核其所為係減縮應受判決事項之聲明，
    依首揭規定，無庸經被上訴人之同意，即得為之，合先敘明
    。
貳、實體部分：
一、被上訴人主張：
（一）被上訴人丙○○、乙○○於民國（以下同）78年8月3日與
      上訴人簽訂抵押權設定契約書，將其分別共有如原判決附
      表（以下簡稱附表）所示之不動產設定最高限額為新台幣
      （以下同）280萬元之抵押權（下稱系爭抵押權）予上訴
      人，用以擔保被上訴人二人現在及將來「共同」借貸之債
      務全部，存續期間自78年8月3日起至108年8月2日止。嗣
      被上訴人二人於78年8月15日共同向上訴人借款233萬元，
      期間被上訴人二人均按期清償本息，截至96年2月15日止
      ，已償還204萬4600元，未返還之餘款僅餘28萬5400元；
      至97年6月18日止，未返還之餘款僅餘13萬2900元，嗣於
      97年10月1日債務完全清償完畢，有放款利息收據可證，
      足見系爭抵押權即因所擔保之債權全數清償完畢而告消滅
      。
（二）被上訴人丙○○於87年4月18日以自己之名義，邀同訴外
      人陳素絨為連帶保證人，另向原台中縣豐原市農會（下稱
      豐原市農會）借款550萬元，後因被上訴人丙○○尚積欠
      豐原市農會408萬7097元未予返還，豐原市農會即向原法
      院訴請被上訴人丙○○返還借款，經原法院核發89年度執
      四字第19235號債權憑證（下稱系爭債權）予豐原市農會
      。嗣豐原市農會之信用部於90年9月15日讓予上訴人，被
      上訴人丙○○與豐原市農會之系爭債權，即由上訴人承受
      。嗣上訴人竟於96年3月27日，以被上訴人二人共同積欠
      上訴人之28萬5400元債權，及被上訴人丙○○單獨積欠上
      訴人之系爭債權，向原法院聲請拍賣系爭抵押權供擔保之
      土地及建物獲准（台灣台中地方法院96年度拍字第552號
      民事裁定）。惟上訴人所擁有之系爭抵押權，係被上訴人
      二人用以擔保對上訴人之「共同債務全部」，此由抵押權
      設定契約書記載，約定之義務人兼債務人為被上訴人二人
      ，且債權債務範圍為「共同債務全部」，即可確定。故被
      上訴人丙○○單獨積欠上訴人之系爭債權，顯非被上訴人
      二人積欠上訴人之「共同債務全部」，自不在系爭抵押權
      之擔保範圍。
（三）本件系爭抵押權係被上訴人二人於78年間向上訴人貸款之
      際，為擔保借款之清償所設定之物上擔保，其擔保範圍自
      以兩造間之該筆借款契約為限。上訴人取得之豐原市農會
      對被上訴人丙○○之系爭債權，與豐原市農會本得對被上
      訴人丙○○主張之權利範圍同一，自無因上訴人與豐原市
      農會信用部合併而有擴大之理。是被上訴人丙○○固於87
      年4月18日以自己之名義向豐原市農會借款550萬元，然被
      上訴人丙○○並未為豐原市農會另設定抵押權以供擔保該
      保證債務之清償，豐原市農會自不得主張系爭債務為系爭
      抵押權之效力所及。基於債之同一性，上訴人因合併而繼
      受取得系爭債權，亦不得主張系爭債權為系爭抵押權之效
      力所及。再者，依系爭抵押權之抵押權設定契約書，其聲
      請登記以外之約定事項第1條所載，系爭抵押權約定擔保
      之債權範圍為「現在過去及將來發生之債權（含總分行處
      之票據、借款、透支、保證等及其他一切債權）」，是被
      上訴人二人與上訴人間直接發生之前述債務，方為系爭抵
      押權效力所及，至於被上訴人丙○○與他人之債務，及上
      訴人自第三人處取得該第三人對被上訴人丙○○無擔保物
      權之債權，均不屬系爭抵押權擔保之範圍，否則上訴人若
      於契約發生後，自其他第三人處所搜購取得對被上訴人丙
      ○○之其他無擔保債權，其等本無擔保之債權，均改列入
      系爭抵押權擔保範圍內，顯違事理之平。被上訴人二人與
      上訴人間上開抵押契約，自應為目的性限縮解釋，即非屬
      上訴人與被上訴人丙○○及乙○○間直接發生之相關債務
      ，即非系爭抵押權效力所及，縱上訴人自其他第三人處取
      得債權，亦不因上訴人事後受讓而列入系爭抵押權擔保範
      圍，此乃被上訴人丙○○及乙○○與上訴人訂約之真意，
      且對被上訴人丙○○及乙○○之其他債權人，方符公平原
      則。準此，系爭債務本不在系爭抵押權之擔保範圍內，自
      不因嗣後上訴人自豐原市農會繼受取得系爭債權而有所變
      更。且被上訴人丙○○及乙○○與上訴人復未另外約明該
      系爭債權在系爭抵押權之擔保範圍內，則該系爭債權非屬
      系爭抵押權擔保範圍之債權，上訴人自豐原市農會繼受系
      爭債權，基於債之同一性，亦不在系爭抵押權之擔保範圍
      內，故被上訴人提起本件確認抵押債權不存在之訴，應有
      理由，且上訴人以非受系爭抵押權擔保之系爭債權聲請拍
      賣抵押物，本非法之所許，應予撤銷。
（四）系爭債權係被上訴人丙○○向豐原市農會借貸所成立之債
      權，本與被上訴人乙○○無關，尚不因上訴人嗣後自豐原
      市農會繼受系爭債權而有異，且被上訴人丙○○及乙○○
      另外設有最高限額抵押權予上訴人，即使被上訴人丙○○
      及乙○○就系爭債權產生連帶債務關係。申言之，抵押權
      之設定並非連帶債務關係產生之方式，而被上訴人乙○○
      既未有明示之意思要與被上訴人丙○○連帶對系爭債權負
      清償之責，則被上訴人丙○○及乙○○間，就系爭債權並
      無連帶債務關係，故被上訴人乙○○自無庸對系爭債權負
      清償責任。系爭債權既與被上訴人乙○○無關，即非屬被
      上訴人丙○○及乙○○之共同債務，應不在系爭抵押權之
      擔保範圍內。且系爭債務係上訴人自豐原市農會繼受而來
      ，本不在系爭抵押權之擔保範圍內。從而，上訴人實不得
      以系爭債權向法院聲請拍賣抵押物。故上訴人以對於被上
      訴人丙○○之系爭債權向法院聲請拍賣被上訴人乙○○之
      不動產，實有權利濫用之嫌。爰求為：確認上訴人就如原
      判決附表所示抵押權所擔保之債權不存在；上訴人並應將
      如原判決附表所示之抵押權塗銷之判決。
二、上訴人則以：
（一）被上訴人丙○○等二人於78年8月3日提供其所有之不動產
      設定系爭抵押權予上訴人，依抵押權設定契約之約定，當
      事人之真意即在擔保被上訴人丙○○、乙○○二人或其個
      人對於上訴人現在過去及將來，在最高限額 280萬元之範
      圍內，因票據、借款、保證等法律關係所生之債務，否則
      被上訴人丙○○等二人可針對78年8月15日借款之233萬元
      特定債權，僅設定普通抵押權予上訴人，而非最高限額抵
      押權。且依最高法院66年台上字第1097號判例之意旨，最
      高限額抵押權所擔保之債權，除訂約時已發生之債權外，
      即將來發生之債權，在約定限額之範圍內，亦為抵押權效
      力所及。本件系爭抵押權所擔保之權利範圍，經上訴人與
      被上訴人丙○○等二人於抵押權設定契約書既明文約定包
      括現在過去及將來發生之債權（含總分行處之票據、借款
      、透支、墊款、保證等及其他一切債權），而上訴人受讓
      自原豐原市農會對於被上訴人丙○○之系爭債權，既屬將
      來因借款所發生之債權，又於抵押權存續期間內所發生，
      在約定之280萬元限額範圍內，自為抵押權效力所及。
（二）民法第881條之7之規定及立法意旨，均係透過「最高限額
      抵押權擔保債權之確定請求權」及「抵押權人之通知義務
      」、「違反通知義務之損害賠償責任」等機制，讓抵押權
      人與抵押人於法人合併時可透過上開機制調整最高限額抵
      押權之內容。顯見法人合併時，若無上開立法機制調整權
      利義務內容，無法單純以文義排除最高限額抵押權擔保範
      圍擴張之可能。且依民法物權編施行法第17條之規定：民
      法第881條之7之規定，於民法物權編修正施行前設定之最
      高限額抵押權不適用之。上訴人僅係受讓豐原市農會信用
      部之營業及資產，與上開規定法人合併或營業合併之情形
      有間，而且本件系爭抵押權係於民法物權編修正施行前所
      設定，亦不適用民法第881條之7之規定，故債務人無法透
      過上開機制調整最高限額抵押權之內容，應回歸最高限額
      抵押權係擔保一定範圍內之不特定債權之本質及被上訴人
      、上訴人當事人間抵押權設定契約之約定，上訴人受讓自
      原豐市農會對於被上訴人丙○○之系爭債權，自為系爭抵
      押權所擔保無疑。再者，因豐原市農會信用部之業務或財
      務狀況顯著惡化，調整後淨值已呈負數，而上訴人係因屬
      公營行庫而遭主管機關指定，並非自願承受豐原市農會信
      用部之營業及資產，與一般金融機構係考量提高市場佔有
      率、擴大經營規模、節省經營成本、增進營運效率以及提
      升國際競爭力等因素而自主為法人合併之情形不同，故無
      自第三人處搜購取得對於被上訴人丙○○等人之其他無擔
      保債權，使之納入抵押權擔保範圍，有害債權人公平或損
      及其他債權人權益之疑慮，而應目的性限縮解釋被上訴人
      與上訴人間之抵押權設定契約之情形，況且按照被上訴人
      與上訴人抵押權設定契約之約定，縱屬將來因票據、借款
      、保證等法律關係所生之債務，本在抵押權擔保之範圍，
      並未因上訴人受讓原豐原市農會信用部之營業及資產而加
      重抵押人之責任自明。
（三）參酌謝在全先生之見解（參謝在全著「民法物權論下冊」
      ，93年8月修訂三版）：民法第881條之1第1、2項規定其
      意旨乃在限制最高限額抵押權之擔保債權範圍，以否定概
      括最高限額抵押權之效力。蓋最高限額抵押權之社會機能
      ，原係在擔保債權人與債務人間因交易所生之債權，至非
      因交易所生之債權，例如因侵權行為所生債權或受讓他人
      對債務人之債權等偶然取得之債權，本不應在擔保範圍之
      內，惟有時為社會實際之需要，在立法政策上又不得不例
      外地加以列入，是就此等債權乃以基於特定原因所生者為
      限，加以限制。至交易行為所生債權原則上應具擔保債權
      之資格，然擔保範圍過廣，不僅常流於無用，有礙抵押物
      交換價值之發揮，且使抵押權人過於強勢，致抵押物所有
      人及其後次序抵押權人有受壓迫之虞，是亦應適當之限制
      。惟若限制過嚴，勢將無法滿足金融或其他工商業之需求
      ，且與最高限額抵押權發生之緣由相牴觸，自非所宜。民
      法斟酌權衡之結果，以「一定法律關係所生債權」為範圍
      ，則在解釋上自應以當事人所約定之此項法律關係，足以
      落實此項規範意旨為已足，即不應逾其文義範圍，亦不應
      過狹。而本件系爭抵押權所擔保之債權，業已明確約定擔
      保範圍特定之法律關即係基於借款、票據、保證等基礎法
      律關係所生之債權，並非概括最高限額抵押權，且與民法
      之上開規定相符，故縱使上訴人對於被上訴人丙○○之系
      爭債權係受讓自原豐原市農會，惟解釋上仍屬將來因借款
      所生之債權，在「一定法律關係所生債權」之範圍內，而
      為系爭最高限額抵押權所擔保。另特定債權具有可作為最
      高限額抵押權擔保債權之資格，是當事人於一定範圍內不
      特定債權（包括已發生之特定債權）之外，如欲另擔保其
      他特定債權，則必須就該具體之特定債權予以約定。而最
      高限額抵押權於不特定債權外，並就特定債權予以擔保時
      ，該特定債權之發生原因為何，即非所問，例如因交易所
      生之價款債權，或受讓他人對於債務人之債權、債務人承
      擔他人對抵押權人之債務，均得為擔保債權，且不以現在
      已發生之債權為限，將來債權亦足當之。是故，上訴人受
      讓自原豐原市農會對於被上訴人丙○○之系爭債權，係屬
      將來因借款所生之債權，既經兩造於抵押權設定契約書予
      以約定，自為系爭抵押權擔保效力所及。
（四）系爭「抵押權設定契約書」約定，系爭抵押權擔保債權之
      範圍包括「現在過去及將來發生之債權（含總分行處之票
      據、借款、透支、墊款、保證等及其他一切債權）」，觀
      諸該文字，並無隻字提及「直接」，亦無隻字將擔保債權
      限制在兩造間「直接」發生之債務，則原判決將其解釋為
      「直接」之依據何在？理由何在？實則，兩造於抵押權設
      定契約書既係為「一切」債權之約定，顯見其締約時約定
      之重點在於法律關係而非所謂「直接」或「非直接」。則
      上訴人系爭550萬元債權既屬兩造所約定之「……含總分
      行處之票據、借款、透支、墊款、保證等及其他一切債權
      」中之「借款」債權，自應屬系爭抵押權效力範圍，至為
      灼然。再者，原判決之所以提出當事人間從未約定之「直
      接發生」為審酌系爭抵押權擔保範圍之要件，其真正理由
      應在於其判決書所謂之「事理之平」云云。惟原審於此所
      生之思維實違反私法自治、契約自由之真諦，蓋私人與私
      人間法律關係之合理、公平，原則上係由當事人間磋商、
      協議而來，法院僅於少數例外情形始得介入。今契約當事
      人間既已將抵押權設定範圍明訂為「一切」與特定法律關
      係相關之債權，則契約當事人已自行衡量而願意承擔此範
      圍之義務，並以之享受由此而來的利益。且系爭抵押權為
      最高限額抵押權，約定有最高額度280萬元，被上訴人在
      此範圍內自無所謂不可預見之情事，則被上訴人於衡量一
      切情事後與上訴人簽訂抵押權設定契約，自無任何不平之
      情事。
（五）縱認本件債權承受之情形，屬兩造於締約時所不可預見（
      假設語氣），仍無礙系爭550萬元債權受最高限額抵押權
      擔保之地位：依民法第881條之7之規定，可知於合併而生
      之抵押權人（債權人）、債務人變動之情形，最高限額抵
      押之約定仍然繼續適用，僅係抵押人有請求確定債權之地
      位。而依民法物權編施行法第17條之規定，於民法最高限
      額抵押新法施行前，因合併而變動之債權人或債務人甚至
      不用通知抵押人。則倘如原判決所認，於本件抵押權人（
      債權人）、抵押人（債務人）皆未變動，僅係債權發生原
      因係承受而來，即屬抵押人不可預見云云，則上述法條之
      債權人、債務人變動的情形，抵押人豈非更難得知？則為
      何此種更難預見之情況仍為抵押權設定效力所及？是舉重
      以明輕，系爭債權確為系爭抵押權擔保效力所及等語，資
      為抗辯。
三、原審經審酌兩造所提出之攻擊防禦方法後，確認上訴人自豐
    原市農會受讓對被上訴人丙○○之系爭債權，非系爭抵押權
    所擔保債權之範圍，為上訴人敗訴之判決。上訴人則就其敗
    訴部分不服提起上訴，並聲明：(一)原判決主文第一、二項不
    利於上訴人部分廢棄。(二)上開廢棄部分，被上訴人在第一審
    之訴駁回。(三)第一、二審訴訟費用由被上訴人負擔。被上訴
    人答辯聲明則為：(一)上訴駁回。(二)第二審訴訟費用由上訴人
    負擔。
四、以下事實為兩造所不爭執，本院自得採為判決之基礎：
（一）被上訴人丙○○、乙○○二人於78年8月3日與上訴人訂定
      抵押權設定契約書，將渠等分別共有之系爭778-3地號土
      地及其上系爭3791建號建物設定最高限額280萬元之抵押
      權予上訴人，存續期間自78年8月3日起至108年8月2日止
      。（見原審卷第33-35頁）
（二）被上訴人二人於78年8月15日共同向上訴人借款233萬元，
      約定雙方按期平均攤還本息，每期一個月，共240期，返
      還期限至98年8月15日止。被上訴人二人均按期攤還本息
      ，故前揭借款債權之清償期尚未屆期，惟前揭借款業經被
      上訴人於97年10月1日已全數清償完畢。（見原審卷第35
      、108、110、123頁）
（三）被上訴人丙○○另於87年4月18日以自己之名義，邀同訴
      外人陳素絨為連帶保證人，另向豐原市農會借款550萬元
      ，約定分期攤還本息至107年4月18日止，嗣因被上訴人丙
      ○○未依約繳款，經豐原市農會向法院聲請支付命令確定
      ，另經聲強制執行後，由法院核發債權憑證，被上訴人丙
      ○○尚積欠豐原市農會本金408萬7097元及利息、違約金
      （即系爭債權）。（見原審卷第36-38頁、110頁）
（四）豐原市農會信用部於90年9月15日將債權債務概括讓予上
      訴人。（見原審卷第39頁）
（五）上訴人已於98年1月15日具狀撤回台中地院97年執字第381
      00號聲請拍賣抵押物民事強制執行程序，並塗銷系爭抵押
      物查封登記。（見本院卷第93頁反面）
五、經查，被上訴人二人雖於78年8月3日與上訴人訂定前開抵押
    權設定契約書，將渠等分別共有如附表所示之不動產設定最
    高限額280萬元之抵押權予上訴人（即系爭抵押權），並於
    78年8月15日共同向上訴人借款233萬元，然業於97年10月1
    日全數清償完畢，上開債權業已消滅確定，為上訴人所不爭
    執（見原審卷第123頁）。嗣被上訴人丙○○雖另於87年4月
    18日以其自己之名義，邀同訴外人陳素絨為連帶保證人，另
    向豐原市農會借款550萬元，因被上訴人丙○○未依約繳款
    ，尚積欠豐原市農會本金408萬7097元及利息、違約金，經
    豐原市農會向原法院聲請支付命令確定（即系爭債權），另
    經聲請強制執行後，由原法院核發債權憑證；嗣因豐原市農
    會信用部於90年9月15日讓予上訴人，豐原市農會對被上訴
    人丙○○之系爭債權，即由上訴人承受，上訴人遂向原法院
    聲請拍賣抵押物裁定（見本院卷第90、91頁台中地院96年度
    拍字第552號裁定）獲准，進而向原法院民事執行處聲請拍
    賣如附表所示之不動產，經原法院97年度執字第38100號拍
    賣抵押物強制執行事件受理執行等情，亦為兩造所不爭，且
    經本院調取前揭執行卷宗核閱屬實，故堪信為事實。就此，
    上訴人主張系爭抵押權所擔保債權之範圍亦包括系爭債權，
    然為被上訴人所否認。故本件兩造間主要之爭執事項為，系
    爭抵押權所擔保之範圍是否及於上訴人對被上訴人丙○○之
    系爭債權？茲析述如下：
（一）按金融機構合併法第9條第1項規定：「非農、漁會信用部
      之金融機構合併時，除公開發行股票之公司應依證券交易
      法第36條第2項規定，於事實發生之日起2日內辦理公告並
      申報外，應依前條規定為合併之決議後，於10日內公告決
      議內容及合併契約書應記載事項，得不適用公司法第73條
      第2項及其他法令有關分別通知之規定，該公告應指定30
      日以上之一定期間，聲明債權人、基金受益人、證券投資
      人或期貨交易人，得於期限內以書面提出合併將損害其權
      益之異議。」，又同法第18條第3項規定：「金融機構為
      概括承受、概括讓與、分次讓與或讓與主要部分之營業及
      資產負債，或依第11條至第13條規定辦理者，債權讓與之
      通知得以公告方式代之，承擔債務時免經債權人之承認，
      不適用民法第297條及第301條之規定。」，僅係因金融機
      關企業龐大，其相對之債權人、債務人眾多，為方便金融
      企業於合併時，得合乎民法債權轉移、債務承擔之相關規
      定，乃於相關法令，特別規定金融企業合併時，就債權讓
      與、債務承擔，透過以一定方式（即公告），使之生效，
      而不拘泥於民法第297條規定之要件，是上開企業合併就
      債權移轉、債務承擔通知生效之規定，僅是方便合併企業
      於合併時，就其所承受之債權、及承擔之債務，簡速對承
      受債權之債務人或對承擔債務之債權，發生通知效力，並
      無使合併企業所承受之債權，擴大擔保效力之功能，核先
      敘明。
（二）次按，原債權確定前，最高限額抵押權之抵押權人或債務
      人為法人而有合併之情形者，抵押人得自知悉合併之日起
      相當期間內，請求確定原債權，俾以減少抵押人之責任。
      準此以觀，抵押人請求確定原債權乃其權利，非其義務，
      自不得僅因為抵押權人之法人有合併而改變，肇致加重抵
      押人之責任，則就最高限額抵押權於確定前之擔保物權言
      ，除該法人合併後當事人另有訂定變更擔保債權範圍之契
      約外，此擔保物權不應及於抵押人在該法人合併前另向抵
      押權人（例如合併後為消滅法人）以外之人（例如合併後
      為存續法人）所負未經設定物上擔保之債務，以保護抵押
      人之利益（最高法院96年度台上字第927號判決參照）。
      本件被上訴人二人共同於78年8月3日與上訴人訂定抵押權
      設定契約書，依契約書聲請登記以外之約定事項第1條所
      載，系爭抵押權約定擔保之債權範圍為：「現在過去及將
      來發生之債權（含總分行處之票據、借款、透支、保證等
      及其他一切債權）」，是被上訴人二人與上訴人所約定之
      抵押權效力所及之債權，應限於被上訴人二人與上訴人間
      「現在過去及將來發生之債權（含總分行處之票據、借款
      、透支、保證等及其他一切債權）」，是必以被上訴人二
      人與上訴人間，直接發生之前述債務，方有抵押權效力所
      及，至於被上訴人二人與他人之債務，自不在此擔保範圍
      內，且解釋上，上訴人自第三人處取得該第三人對被上訴
      人二人無擔保物權之債權，亦不屬此抵押權擔保範圍，否
      則，上訴人若於契約發生後，自其他第三人處所搜購取得
      對被上訴人二人之其他無擔保債權，其等本無擔保之債權
      ，均改列入系爭抵押權擔保範圍內，顯違事理之平，是系
      爭被上訴人二人與上訴人間之抵押契約內，自應為目的限
      縮解釋，即非屬上訴人與被上訴人二人間直接發生之相關
      債務，本非系爭抵押權效力所及之債權，縱使上訴人自其
      他第三人處取得，該無擔保之債權，亦不因上訴人事後受
      讓，而列入系爭抵押權之擔保範圍，此方合乎被上訴人二
      人與上訴人訂約之真意，且對於被上訴人二人之其他債權
      人，方符合公平原則。是被上訴人丙○○其個人與第三人
      豐原市農會間之債務，本不在系爭抵押權之擔保範圍內，
      該債務自不因上訴人合併豐原市農會，自豐原市農會繼受
      取得該債權，而使該本無擔保權利之債權，轉而變成有擔
      保之債權。本件系爭抵押權，本係被上訴人二人為擔保其
      對上訴人債務，所設立之擔保物權，與合併前之豐原市農
      會無涉，被上訴人丙○○個人對豐原市農會所負之前述債
      務，不在系爭抵押權之擔保範圍內，自屬當然；且事後被
      上訴人二人與上訴人復未約明該債務亦在系爭抵押權之擔
      保範圍內，則豐原市農會對被上訴人丙○○之債權，非屬
      系爭抵押擔保範圍之債權，自屬無疑。則上訴人自豐原市
      農會繼受系爭債權，基於債之同一性，上訴人對被上訴人
      丙○○之債權，不在系爭抵押權之擔保範圍內，亦可認定
      。上訴人雖抗辯其自豐原市農會承受豐原市農會對被上訴
      人丙○○個人之系爭債權，為系爭抵押權擔保範圍內之債
      權，揆諸上開說明，自無理由。
（三）末按執行名義成立後，如有消滅或妨礙債權人請求之事由
      發生，債務人得於強制執行程序終結前，向執行法院對債
      權人提起異議之訴，強制執行法第14條第1項前段定有明
      文。本件系爭債權並非系爭最高限額抵押權所擔保債權範
      圍，而系爭抵押權所擔保之債權業經被上訴人於原審審理
      時即拍賣抵押物裁定確定後之97年10月1日全數清償完畢
      ，已如前述，故被上訴人起訴請求確認系爭最高限額抵押
      權所擔保之債權不存在及請求上訴人塗銷系爭抵押權登記
      ，均有理由，應予准許。
六、綜上所述，被上訴人訴請確認上訴人就如原判決附表所示抵
    押權所擔保之債權不存在；上訴人應將如原判決附表所示之
    抵押權登記塗銷，為有理由，應予准許。從而，原審所為上
    訴人敗訴之判決，於法並無違誤。上訴意旨指摘原判決上開
    部分不當，求予廢棄改判，為無理由，應予駁回。
七、本件事證已臻明確，兩造其餘主張或陳述及其攻擊防禦方法
    ，於本件判決結果不生影響，爰不予一一論述，附此敘明。
八、據上論結，本件上訴為無理由，依民事訴訟法第449條第1項
    、第78條，判決如主文。
中    華    民    國    98    年    6     月    23    日
                  民事第七庭    審判長法  官  童有德
                                      法  官  曾謀貴
                                      法  官  陳繼先
以上正本係照原本作成。
如對本判決上訴，須於收受判決送達後20日內向本院提出上訴書
狀，其未表明上訴理由者，應於提出上訴後20日內向本院提出上
訴理由書（須按他造人數附具繕本）。
上訴時應提出委任律師為訴訟代理人之委任狀。具有民事訴訟法
第466條之1第1項但書或第2項之情形為訴訟代理人者，另應附具
律師及格證書及釋明委任人與受任人有該條項所定關係之釋明文
書影本。
                                      書記官  顏子良
中    華    民    國    98    年    6     月    23    日
                                                      Ｍ


司法院資訊處製作；財團法人民間司法改革基金會備份。
